【裁判字號】    95,判,2012
【裁判日期】    951207
【裁判案由】    眷舍
【裁判全文】
最  高  行  政  法  院  判  決
                                     95年度判字第02012號
上  訴  人  壬○○
            乙○○
            甲○○
            庚○○
            丁○○
            戊○○
            己  ○
兼  共  同
訴訟代理人  辛○○
被 上訴 人  國防部
代  表  人  丙  ○
上列當事人間因眷舍事件，上訴人對於中華民國94年6月29日臺
北高等行政法院93年度訴字第2807號判決，提起上訴，本院判決
如下：
    主  文
上訴駁回。
上訴審訴訟費用由上訴人負擔。
    理  由
一、緣上訴人之被繼承人秦承祖原為國防部所屬陸軍總司令部列
    管之臺北縣力行文和新村之原眷戶（配住地為臺北縣板橋市
    ○○路○段47號），被上訴人辦理上述國軍老舊眷村改建即
    民國（下同）87年4月10日「建華營區」改（遷）建案（下
    稱系爭建華營區改建案），秦承祖提出87年4月15日臺灣板
    橋地方法院公證處87年度認(二)字第2614號認證書及91年9月
    25日091板院認00000000號認證書（下稱系爭認證書），自
    願放棄承購上尉階坪型住宅，而選擇以領取輔助購宅款（下
    稱系爭輔助購宅款）方式配合改建。嗣秦承祖於92年1月25
    日死亡，上訴人庚○○、丁○○、戊○○、己○為秦承祖之
    繼承人；另外被繼承人牛中民係秦承祖生前之債權人，伊亦
    於92年9月10日死亡，上訴人壬○○、甲○○、乙○○分別
    為牛中民之繼承人；依臺灣板橋地方法院90年度認(三)字第63
    447號認證書所認證之秦承祖自書遺囑（下稱系爭遺囑），
    上訴人辛○○為秦承祖遺囑執行人，為遺產管理人，上訴人
    庚○○、丁○○、戊○○、己○、壬○○、牛中民均為系爭
    遺囑處分系爭輔助購宅款及其他財產之繼承人，繼承金額即
    上訴人庚○○新臺幣（下同）1,000,000元、丁○○500,000
    元、戊○○250,000元、己○250,000元、牛中民300,000元
    以上之財產。上訴人辛○○以其為秦承祖遺囑執行人，牛中
    民以其為秦承祖「債權人繼承人」地位，於92年4月11日、
    92年4月21日、92年9月2日向被上訴人申請將系爭輔助購宅
    款撥交上訴人辛○○執行。牛中民於92年9月10日死亡，92
    年10月7日再次提出申請書，申請人改為上訴人辛○○（即
    遺囑執行人）、牛中民之繼承人即上訴人壬○○、甲○○、
    乙○○（即債權人繼承人）。被上訴人以92年10月16日勁勢
    字第0920012595號函駁回上訴人辛○○之申請，上訴人不服
    ，提起訴願，亦遭決定駁回，遂提起行政訴訟。
二、上訴人於原審起訴主張：本件眷村改建，係依據國防部陸軍
    總司令部86年11月6日（86）伯耐字第2445號令、陸軍第6軍
    團司令部86年11月18日華溯字第13807號令辦理，秦承祖遵
    令自願放棄承購上尉階坪型住宅，領取輔助購宅款，嗣依國
    防部陸軍總司令部91年9月4日（91）伯耐字第5634號令，公
    證領取輔助購宅款3,851,120元，係已依國軍老舊眷村改建
    條例（下稱改建條例）第21條、改建條例施行細則第19條規
    定辦理完畢；嗣後秦承祖死亡，輔助購宅款為秦承祖之債權
    遺產，當適用民法繼承之規定，不再適用改建條例第5條之
    規定。況秦承祖生前90年11月21日申請行政院國軍退除役官
    兵輔導委員會以90年11月23日（90）輔壹字第17673號函臺
    北縣榮民服務處妥慎處理，未據有任何異議意見在案，其適
    用民法繼承事證具在。次查，改建條例於91年10月31日修正
    公布，而臺灣地區與大陸地區人民關係條例（下稱兩岸人民
    關係條例）於92年10月29日修正公布，本件秦承祖遺產繼承
    ，即應優先適用兩岸人民關係條例，次適用民法，再適用改
    建條例。秦承祖大陸地區合法繼承人配偶庚○○，長子丁○
    ○，每人2,000,000元，2人總計4,000,000元，本件繼承3,8
    51,120元，未逾兩岸人民關係條例第67條第1項規定之4,000
    ,000元，且應清償秦承祖生前借貸債務3,000,000餘元，由
    牛中民之繼承人承受。況本件臺灣地區、大陸地區均有合法
    繼承人，依兩岸人民關係條例第41條第1項及第67條第3項之
    規定，秦承祖公證自書遺囑，依民法遺囑規定，並無不合，
    自應將輔助購宅款交由遺囑執行人，依秦承祖公證自書遺囑
    執行。再者，秦承祖於87年4月15日取得臺灣板橋地方法院
    87年度認(二)字2614號認證書，表明願領輔助購宅款3,851,12
    0元，是領取輔助購宅款契約業已成立，按民法第153條、第
    154條、第161條及行政程序法第3章行政契約之規定，被上
    訴人自應依約履行。末查，本件秦承祖領取輔助購宅款之權
    係一般債權財產，應納入遺產，秦承祖依法得以遺囑處分，
    繼承人亦得依法繼承；又所謂專屬被繼承人本身而不得繼承
    者，係與被繼承人秦承祖之人格相關者始屬之。惟被繼承人
    秦承祖輔助購宅款絕非專屬秦承祖本身者，被上訴人答辯妄
    援民法第1148條規定但書，誣賴專屬於秦承祖本身權，認事
    用法違誤，殊不足採等語。
三、被上訴人則以：上訴人辛○○僅為秦承祖之遺囑執行人，並
    無代為受領系爭輔助購宅款之權利，上訴人訴之聲明有誤，
    即屬訴無理由，應予以駁回。又按改建條例第5條第1項規定
    可知，該條文對於原眷戶享有由政府給予輔助購宅款之權益
    ，業已排除民法有關繼承法則之規定。且按國防部陸軍總司
    令部刑節字第0920008132號令可知，秦承祖之配偶庚○○既
    仍建在，復正在辦理改建條例之相關權益承受，其子女自不
    該當改建條例第5條第1項後段之要件，第三人自更無承受之
    權利。次以，按改建條例第1條前段之規定，原眷戶得領取
    之輔助購宅款權益，屬公法上權利，而此種公法上權利屬於
    一身專屬，非一般得繼承、或得以遺囑處分之財產，是上訴
    人主張被上訴人應發給系爭輔助購宅款並交由上訴人辛○○
    執行云云，並無理由。又改建條例第5條後段既規定不得繼
    承，則於改建條例第5條規定以外之情形，上訴人是否為合
    法繼承人，均與本件無涉，亦無從由秦承祖以遺囑自行決定
    。至兩岸人民關係條例與改建條例修正日期之早晚，核與本
    件無涉；且本件涉及者乃輔助購宅款之發放，係屬國家授與
    利益之給付行政，尚與憲法第15條保障人民財產權免於遭受
    國家侵害有間，是上訴人逕提起本件訴訟，於法無據。再者
    ，按原審法院89年度訴字第1502號判決意旨，秦承祖所簽之
    認證書並非行政契約，而係「需相對人協力之行政處分」，
    既非行政契約，自無上訴人所稱之要約、承諾、意思合致、
    成立契約等情，是被上訴人亦無所謂「應依約履行」之義務
    。末查，秦承祖之遺產雖已申報遺產稅，惟按一般申報遺產
    稅實務，均為申報人向國稅局申報，國稅局即予以課徵或不
    課徵稅款，此與申報人所申報之款項是否在分類科目上真屬
    該稅目並無關涉，是上訴人本部分主張並不足採，資為答辯
    。
四、原審斟酌全辯論意旨及調查證據結果，以：查改建條例之性
    質，依該法第1條前段之規定屬公法之性質，其所規定原眷
    戶得領取之輔助購宅款權益，亦屬公法上權利，而此種公法
    上權利屬於一身專屬，非一般得繼承、或得以遺囑處分之財
    產。上訴人起訴主張秦承祖業已將領取輔助購宅款之權利以
    遺囑處分，是被上訴人應發給系爭輔助購宅款並交由上訴人
    辛○○執行云云，顯無可採。至上訴人稱因兩岸人民關係條
    例修正公布之日期，較改建條例修正公佈為晚，自應適用兩
    岸人民關係條例，以符憲法第15條及中央法規標準法第18條
    從新從優原則云云。惟從新從優原則係指單一法規前後有所
    變動之情形，與本件無涉；且本件涉及者乃輔助購宅款之發
    放，係屬國家授與利益之給付行政，尚與憲法第15條保障人
    民財產權免於遭受國家侵害有間。是上開之主張，亦無可取
    。另凡於此類輔助購宅款或眷宅之申請案件，由於原眷戶（
    姑不論上訴人等人是否為原眷戶）於輔助購宅款金額之多少
    並無影響內容形成之權利，故此類案件均非行政契約，而僅
    為需當事人協力之行政處分，自無上訴人所稱之要約、承諾
    、意思合致、成立契約之存在。況且秦承祖之配偶庚○○既
    正在辦理改建條例之相關權益承受，有國防部陸軍總司令部
    92年11月10日邢節字第0920008132號令可考，從而，上訴人
    上開之主張，委無可採，因而駁回上訴人之訴。
五、上訴意旨略謂：本件眷村改建，係依據國防部陸軍總司令部
    86年11月6日（86）伯耐字第2445號令、陸軍第6軍團司令部
    86年11月18日華溯字第13807號令辦理，秦承祖遵令自願放
    棄承購上尉階坪型住宅，領取輔助購宅款，嗣依國防部陸軍
    總司令部91年9月4日（91）伯耐字第5634號令，公證領取輔
    助購宅款3,851,120元，係已依改建條例第21條、改建條例
    施行細則第19條規定辦理完畢；嗣後死亡，輔助購宅款為秦
    承祖之債權遺產，當適用民法繼承之規定，不再適用改建條
    例第5條之規定。況秦承祖生前90年11月21日申請行政院國
    軍退除役官兵輔導委員會以90年11月23日（90）輔壹字第17
    673號函臺北縣榮民服務處妥慎處理，未據有任何異議意見
    在案，其適用民法繼承事證具在，原判決妄援引已適用完畢
    不得再適用之改建條例第5條規定，違法事證甚明。次查，
    本件秦承祖領取輔助購宅款之權係一般債權財產，應納入遺
    產，秦承祖依法得以遺囑處分，繼承人亦得依法繼承；又所
    謂專屬被繼承人本身而不得繼承者，係與被繼承人秦承祖之
    人格相關者始屬之。惟被繼承人秦承祖輔助購宅款絕非專屬
    秦承祖本身者，是被上訴人答辯妄援民法第1148條規定但書
    ，誣賴專屬於秦承祖本身權，認事用法違誤；原判決對此未
    為准駁釋明，殊屬判決不備理由之違誤。又被上訴人86年11
    月6日（86）伯耐字第2445號令，使秦承祖得自願放棄承購
    上尉階坪型住宅，而領取輔助購宅款為要約，秦承祖於87年
    4月15日完成87年度認(二)字第2614號認證書，表明願領輔助
    購宅款3,851,120元為承諾，是領取輔助購宅款契約業已成
    立，按民法第153條、第154條、第161條及行政程序法第3章
    行政契約之規定，被上訴人自應依約履行，以保障秦承祖憲
    法上之財產權。然原判決對此未為准駁釋明，即顯有判決不
    備理由之違誤。再者，改建條例於91年10月31日修正公布，
    而兩岸人民關係條例於92年10月29日修正公布，本件秦承祖
    遺產繼承，即應優先適用兩岸人民關係條例，次適用民法，
    再適用改建條例。秦承祖大陸地區合法繼承人配偶庚○○，
    長子丁○○，每人2,000,000元，2人總計4,000,000元，本
    件繼承3,851,120元，未逾兩岸人民關係條例第67條第1項規
    定之4,000,000元，且應清償秦承祖生前借貸債務3,000,000
    餘元，由牛中民之繼承人承受。況本件臺灣地區、大陸地區
    均有合法繼承人，依兩岸人民關係條例第41條第1項及第67
    條第3項之規定，秦承祖公證自書遺囑，依民法遺囑規定，
    並無不合，原判決竟以改建條例第5條規定否定兩岸人民關
    係條例及民法，自有違誤。末查，法律區分為公法或私法，
    已為現代法制揚棄；依法律一元論，公法與私法性質無異。
    本案改建條例係規定政府與眷戶之權利義務，為私法性質，
    不得誤為公法，然被上訴人捏詞公法，原判決亦誤為公法，
    誣賴秦承祖之輔助購宅款為其身分權，違法適用改建條例第
    5條為審判之惟一理由，專以損害上訴人為主要目的，依民
    法第148條及行政程序法第8條規定，認事用法殊有違誤等語
    。
六、本院查：(一)按「本條例所稱原眷戶，係指領有主管機關或其
    所屬權責機關核發之國軍眷舍居住憑證或公文書之國軍老舊
    眷村住戶。」、「原眷戶享有承購依本條例興建之住宅及由
    政府給與輔助購宅款之權益。原眷戶死亡者，由配偶優先承
    受其權益；原眷戶與配偶均死亡者，由其子女承受其權益，
    餘均不得承受其權益。」為改建條例第3條第2項及第5條第1
    項所規定。(二)原審斟酌全辯論意旨及調查證據之結果，以：
    依改建條例第1條前段規定「為加速更新國軍老舊眷村，提
    高土地使用經濟效益，興建住宅照顧原眷戶及中低收入戶，
    協助地方政府取得公共設施用地，並改善都市景觀，特制定
    本條例；．．．」，其性質係屬公法，其所規定原眷戶得領
    取之輔助購宅款權益，亦屬公法上權利，而此種公法上權利
    屬於一身專屬，非一般得繼承、或得以遺囑處分之財產，此
    觀諸改建住例第5條「原眷戶死亡時，除配偶為第一優先，
    子女為第二優先承受其權益外，餘均不得承受其權益」之強
    制規定自明；輔助購宅款之申請案件，由於原眷戶對於輔助
    購宅款金額之多少，並無影響內容形成之權利，故此類案件
    均非行政契約，而僅為需當事人協力之行政處分，自無上訴
    人所稱之要約、承諾、意思合致、成立契約之存在。況且秦
    承祖之配偶庚○○既正在辦理改建條例之相關權益承受，自
    不得由被上訴人將輔助購宅款交給遺囑執行人辛○○，依秦
    承祖自書遺囑執行，因將原決定及原處分均予維持，駁回上
    訴人之訴，核無不合，亦無上訴人所指判決不備理由之違法
    。(三)改建條例第1條後段已明定「本條例未規定者，適用其
    他有關法律之規定」，對於原眷戶死亡後，輔助購宅款之權
    益應由何人承受，改建條例第5條第1項既已規定，自無上訴
    人主張應適用兩岸人民關係條例及民法之餘地。(四)綜上所述
    ，原審將原決定及原處分均予維持，駁回上訴人之訴，核無
    違誤。上訴論旨，就原審業已論駁事項，仍執一己之見，指
    摘原判決違誤，求予廢棄，難認有理由，應予駁回。
據上論結，本件上訴為無理由，爰依行政訴訟法第255條第1項、
第98條第3項前段、第104條、民事訴訟法第85條第1項前段，判
決如主文。
中    華    民    國    95    年    12    月    7     日
                  第二庭審判長法  官  廖  政  雄
                              法  官  鍾  耀  光
                              法  官  姜  仁  脩
                              法  官  王  德  麟
                              法  官  黃  清  光
以  上  正  本  證  明  與  原  本  無  異
中    華    民    國    95    年    12    月    7     日
                              書記官  王  史  民


司法院資訊處製作；財團法人民間司法改革基金會備份。
